臺灣彰化地方法院民事判決
110年度簡字第3號
原      告  謝黄甘杏
            謝孟汝  
            謝宗叡  
            謝孟純  


原告共同
訴訟代理人  詹閔智律師
被      告  呂福忠  
上列當事人間請求損害賠償事件，原告提起刑事附帶民事訴訟，
經本院刑事庭裁定移送前來（109年度交重附民字第33號），本
院於民國110年8月17日言詞辯論終結，判決如下：
    主  文
被告應給付原告謝黄甘杏新台幣307,347元，給付原告謝孟汝新
台幣166,787元，及各自民國109年7月24日起至清償日止，按年
息百分之5計算之利息。
原告其餘之訴駁回。
訴訟費用新台幣2,000元被告負擔百分之五，餘由原告等平均負
擔。
本判決第一項得假執行；惟被告如分別以新台幣307,347元、166
,787元為原告謝黄甘杏、謝孟汝供擔保後，得免為假執行。
原告其餘假執行之聲請駁回。
    事實及理由
一、按下列各款訴訟，不問其標的金額或價額一律適用簡易程序
    ：十一、本於道路交通事故有所請求而涉訟者。修正後民事
    訴訟法第427條第2項第11款定有明文。又修正之民事訴訟法
    簡易訴訟程序，依本施行法第12條第10項公告施行後，於修
    正前已繫屬之事件，其法院管轄權及審理程序依下列之規定
    ：一、未經終局裁判者，適用修正後之規定。民事訴訟法施
    行法第4條之1第1項第1款亦有所規定。本件係本於道路交通
    事故有所請求而涉訟，揆諸首揭法條規定，應改依簡易訴訟
    程序審理，合先敘明。
二、原告起訴主張：
（一）聲明求為判決：⑴被告應給付原告謝黄甘杏新臺幣(下同)3
      57萬7000元，及自起訴狀繕本送達翌日起，至清償日止，
      按週年利率百分之五計算之利息。⑵被告應給付原告謝孟
      汝243萬3573元，及自起訴狀繕本送達翌日起，至清償日
      止，按週年利率百分之五計算之利息。⑶被告應給付原告
      謝孟純200萬元，及自起訴狀繕本送達翌日起，至清償日
      止，按週年利率百分之五計算之利息。⑷被告應給付原告
      謝宗叡200萬元，及自起訴狀繕本送達翌日起，至清償日
      止，按週年利率百分之五計算之利息。⑸裁判費用由被告
      負擔。⑹願供擔保，請准予宣告假執行。
（二）緣民國（下同）108年12月25日下午4時35分許，被告駕駛
      車牌號碼00-0000自小貨車，沿彰化縣花壇鄉彰員路二段
      由北向南行駛，途經彰員路二段876號前，本應注意車前
      狀況及兩車並行間隔，並隨時採取必要安全措施，而依當
      時天候晴、光線為日間自然光線、路面狀況為乾燥無缺陷
      之柏油路面且無障礙物等情形及客觀情狀，並無不能注意
      之情事，竟未注意而貿然超越死者謝添入騎乘機車，嗣二
      車發生碰撞（下稱系爭車禍），致被害人謝添入人車倒地
      而生死亡結果，被告就被害人謝添入死亡結果應負損害賠
      償責任。
（三）原告謝黄甘杏為被害人謝添入之配偶，於被害人謝添入生
      前仰賴其扶養，請求被告給付扶養費用1,077,000元以及
      精神慰撫金250萬元，原告謝孟汝、謝宗叡、謝孟純為被
      害人謝添入之子女，原告謝孟汝為被害人謝添入支出醫療
      費用及喪葬費用，並於被害人謝添入於108年12月25日至1
      09年1月1日於醫院治療期間，分秒於醫院陪伴，請求醫藥
      費用14,373元、看護費用19,200元、喪葬費用40萬元、精
      神慰撫金200萬元，原告謝宗叡、謝孟純則分別請求精神
      慰撫金200萬元。
（四）由本院刑事庭勘驗事故發生之行車紀錄器錄影畫面及GOOG
      LE街景圖照片可知，上開發生系爭車禍之路段屬劃設雙黃
      實線而禁止超車，被告明知在該路段依法禁止跨越雙黃實
      線行駛、超車且路幅，不足作為合法超車，而被告駕駛於
      被害人謝添入後方，行駛靠近被害人機車後方後，未顯示
      任何方向燈、未保持安全距離而駕駛往被害人靠近，又未
      注意車前狀況並隨時做好停車準備，擬超越被害人謝添入
      之機車時，因過於靠近被害人謝添入之機車，致於超車過
      程與被害人碰撞而肇事，被害人謝添入駕駛行為，因該路
      段可信任為禁止超車之路段，根本無法預知有車輛違規超
      車，故無注意同車道行車間隔之義務，車輛行車事故鑑定
      會鑑定意見認為被害人謝添入亦有過失，當有違誤。
（五）原告謝黄甘杏為家管，大學肄業，家境小康，已婚；原告
　　　謝孟汝，從事業務工作，大學畢業，家境小康，未婚；原
      告謝宗叡為工程師，大學畢業，家境小康，未婚；原告謝
      孟純為家管，大學畢業，家境小康，已婚；對於本院所調
      閱稅務電子閘門財產所得明細表沒有意見。
（六）爰依民法第184條第1項、第191條之2前段、第192條、第1
      94條請求如聲明所示。　　
三、被告則以：
（一）對於原告請求之醫藥費用、看護費用無意見，精神慰撫金
      、扶養費、喪葬費用則認為太高。
（二）伊並沒有超車，雙方都是等紅燈起步，伊是有偏左一點，
      起步都很慢，後面的騎士有看到，是被害人謝添入偏向伊
      ，而且被害人謝添入生前有中風，只是稍微擦撞到而已，
      被害人謝添入倒下去就沒有動了，是伊回頭過來看，責任
      都推給伊，伊認為不公平。
（三）伊學歷為國小畢業，擺攤賣水果，月薪平均2萬元，須扶
      養太太及兩個小孩；對於本院所調閱稅務電子閘門財產所
      得明細表沒有意見。
（四）並聲明：請求駁回原告之訴，訴訟費用由原告負擔。　　
四、得心證之理由：　　
（一）本件原告主張，被告於上開時地，與被害人謝添入發生系
      爭車禍，致被害人謝添入發生死亡之結果，原告謝黄甘杏
      為被害人謝添入之配偶、原告謝孟汝、謝宗叡、謝孟純則
      分別為其子女等情，據其提出臺灣彰化地方法院檢察署檢
      察官起訴書、交通部公路總局臺中監理所彰化縣區車輛行
      車事故鑑定會鑑定意見書、戶籍謄本等件為憑，復經本院
      職權調閱刑事案件卷宗核對無訛，且為被告所不爭執，堪
      信為真實。惟原告等主張被告應分別給付原告謝黄甘杏35
      7萬7000元、原告謝孟汝243萬3573元、原告謝孟純200萬
      元、原告謝宗叡200萬元併法定遲延利息等語，為被告否
      認，並以上開言詞置辯。
（二）按當事人主張有利於己之事實者，就其事實有舉證之責任
      ，民事訴訟法第277條前段定有明文。再按因故意或過失
      ，不法侵害他人之權利者，負損害賠償責任；汽車、機車
      或其他非依軌道行駛之動力車輛，在使用中加損害於他人
      者，駕駛人應賠償因此所生之損害，但於防止損害之發生
      ，已盡相當之注意者，不在此限；不法侵害他人致死者，
      對於支出醫療及增加生活上需要之費用或殯葬費之人，亦
      應負損害賠償責任；不法侵害他人致死者，被害人之父、
      母、子、女及配偶，雖非財產上之損害，亦得請求賠償相
      當之金額。民法第184條第1項前段、第191條之2、第192
      條第1項、第194條分別定有明文。
（三）經查，系爭車禍前經臺灣彰化地方檢察署送車輛行車事故
      鑑定會鑑定肇事原因，鑑定結果認除被告有駕駛自用小貨
      車，超越同車道右前方機車，未注意車前狀況及並行之安
      全間隔之過失，嗣經本院送請交通部公路總局車輛行車事
      故鑑定覆議會覆議，覆議結果亦認為被告駕駛自用小貨車
      與被害人謝添入駕駛普通重型機車，互未保持並行之安全
      間隔，被告就本件事故同為肇事原因，有交通部公路總局
      臺中區監理所109年3月30日彰鑑字第1090031289號函附之
      鑑定意見書及交通部公路總局110年6月22日路覆字第1100
      052215號函覆之覆議意見書在卷可稽（見本院簡字卷第75
      至77頁、189至190頁），則因被告之過失駕駛行為，致被
      害人謝添入死亡，自應依侵權行為之法律關係對原告就財
      產、非財產上之損失負損害賠償責任。
（四）下就原告主張各項金額有無理由為評斷：
　　⒈本件被告就原告主張其應給付原告謝孟汝醫藥費用14,373
      元、看護費用19,200元部分表示不爭執，亦據原告提出秀
      傳醫療財團法人秀傳紀念醫院收據等件為證，堪認原告此
      部分之主張為有理由。
　　⒉扶養費用部分，原告主張被告應賠償原告謝黃甘杏因系爭
      車禍未能受被害人謝添入扶養之費用，核計其金額為1,07
      7,000元云云，被告則辯稱扶養費用過高等語：
　　　⑴按被害人對於第三人負有法定扶養義務者，加害人對於
        該第三人亦應負損害賠償責任，民法第192條第2項定有
        明文。直系血親相互間，互負扶養之義務；受扶養權利
        者，以不能維持生活而無謀生能力者為限；前項無謀生
        能力之限制，於直系血親尊親屬，不適用之。夫妻互負
        扶養之義務，其受扶養權利之順序與直系血親尊親屬同
        ，民法第1117條、第1116條之1 規定甚明。是夫妻相互
        間受扶養權利之順序，與直系血親尊親屬同，不以無謀
        生能力為必要，惟仍受不能維持生活之限制。所謂「不
        能維持生活」，係指無財產足以維持生活者而言。而第
        三人有無受被害人扶養之權利，當以被害人即扶養義務
        人存活盡其扶養義務時，以權利人自己現有之財產是否
        不能維持生活為斷（最高法院107年度台上字第2183號
        判決意旨參照）。經查，依本院所調閱之稅務電子閘門
        財產所得明細表，原告謝黄甘杏名下並無任何財產，亦
        無任何收入，屬不能維持其生活，原告謝黄甘杏即有請
        求扶養之權利，其配偶被害人謝添入為其扶養義務人，
        依前揭規定，被告自應就原告謝黃甘杏不能受扶養之損
        害負賠償責任。
　　　⑵被害人謝添入於109年1月1日因系爭車禍致死，原告謝黃
        甘杏即已不能受被害人謝添入扶養，原告謝黃甘杏為40
        年1月11日生，於系爭車禍發生時68歲，對照內政部公
        告之108年度全國簡易生命表女性部分所載，平均餘命
        尚有19.68年，惟被害人謝添入為39年4月15日生，於系
        爭車禍發生時為69歲，對照內政部公告之108年度全國
        簡易生命表男性部分所載，平均餘命則有15.71年，則
        若被害人謝添入尚存，推估其得扶養原告謝黃甘杏之期
        間為15.71年，以此作為原告謝黃甘杏受被害人謝添入
        之扶養年限；原告謝黃甘杏得受扶養之費用，本院以行
        政院主計處公告108年彰化縣每人每月平均消費支出17,
        342元計算，則每年約須支出208,104元【計算式：17,3
        42×12＝208,104】。又原告謝黄甘杏之扶養義務人除被
        害人謝添入外，尚有其直系血親卑親屬即原告謝孟汝、
        謝宗叡、謝孟純等人，共有四人，被害人對原告謝黄甘
        杏本應負擔之扶養義務為4分之1，此部分即為被告應給
        付原告謝黃甘杏之金額。
　　　⑶而因原告請求被告一次性賠償扶養費用，需扣除中間利
        息，本院依霍夫曼式計算法扣除中間利息（首期給付不
        扣除中間利息）核計被告應給付原告謝黄甘杏之扶養費
        用為614,693元【計算方式為：(208,104×11.00000000+
        (208,104×0.71)×(11.00000000-00.00000000))÷4=614,
        693.0000000000。其中11.00000000為年別單利5%第15
        年霍夫曼累計係數，11.00000000為年別單利5%第16年
        霍夫曼累計係數，0.71為未滿一年部分折算年數之比例
        (15.71[去整數得0.71])。採四捨五入，元以下進位，
        以下同】，則被告應賠償原告謝黃甘杏之扶養費用為61
        4,693元，原告逾此部分之主張，為無理由。
　　⒊喪葬費用部分，原告主張原告謝孟汝支出喪葬費用40萬元
      ，然並未提出任何單據為憑，被告則認為喪葬費用過高，
      本院審酌因被害人謝添入之死亡，其家屬勢必有喪葬費用
      之支出，經兩造同意依一般民間殯葬業喪葬費標準計算，
      本院參酌內政部委託南華大學所做「我國殯葬消費行為調
      查研究」報告中，所為106年治喪總費用之調查，以及臺
      灣殯葬資訊網之資訊，認為原告所請求之喪葬費用，以30
      萬元為合理，原告逾此部分之主張，為無理由。
　　⒋精神慰撫金部分，原告主張被告應給付精神慰撫金予原告
      謝黄甘杏250萬元、原告謝孟汝、謝宗叡、謝孟純各200萬
      元，為被告否認，辯稱金額過高等語。按慰藉金之賠償須
      以人格權遭遇侵害，使精神上受有痛苦為必要，其核給之
      標準固與財產上損害之計算不同，然非不可斟酌雙方身分
      資力與加害程度，及其他各種情形核定相當之數額（最高
      法院51年度台上字第223號判例參照）。又按非財產上損
      害之慰撫金數額，究竟若干為適當，應斟酌兩造身分、地
      位、經濟狀況、加害程度及其他各種情形，俾為審判之依
      據（最高法院86年度台上字第511號、第3537號判決意旨
      參照）。查原告等因其配偶、父親死亡受有精神上損害，
      乃屬當然；而原告謝黄甘杏為家管，大學肄業，家境小康
      ，已婚，原告謝孟汝，從事業務工作，大學畢業，家境小
      康，未婚，原告謝宗叡為工程師，大學畢業，家境小康，
      未婚，原告謝孟純為家管，大學畢業，家境小康，已婚，
      被告學歷為國小畢業，擺攤賣水果，月薪平均2萬元，須
      扶養太太及兩個小孩，有兩造陳明在卷，另兩造之財產狀
      況，亦有本院依職權調閱之稅務電子閘門財產所得明細表
      附卷可參，是本院審酌兩造學經歷、家庭狀況、工作收入
      、原告等所受之精神傷害等一切情狀，認原告等請求被告
      賠償精神上非財產損害各100萬元，尚屬合理，逾此部分
      則非有理。
　　⒌綜上，被告應給付原告謝黄甘杏1,614,693元【計算式：61
      4,693+1,000,000=1,614,693】，給付原告謝孟汝1,333,5
      73元【計算式：14,373+19,200+300,000+1,000,000=1,33
      3,573】，給付原告謝宗叡、謝孟純各100萬元。
（五）復按損害之發生或擴大，被害人與有過失者，法院得減輕
      賠償金額，民法第217條第1項定有明文；該條規定的目的
      係在謀求加害人與被害人間之公平，故在裁判上法院得以
      職權減輕或免除之，最高法院85年度台上字第1756號亦著
      有判例。又原告係基於其與直接被害人之身分法益（配偶
      、子女關係）被侵害而得請求喪葬費用、扶養費用及精神
      慰撫金，自理論上而言，身為間接被害人之原告之上開請
      求權，雖係固有之權利，但其權利既係植基於侵害行為之
      整體要件而發生，且其權利源自於直接被害人而來，實不
      能不負擔直接被害人之過失，就公平性原則而論，自仍應
      有適用民法第217條過失相抵規定之餘地（最高法院73年
      台再字第182號判例意旨參照）。經查，系爭車禍前經臺
      灣彰化地方檢察署送車輛行車事故鑑定會鑑定肇事原因，
      鑑定結果認除被告有駕駛自用小貨車，超越同車道右前方
      機車，未注意車前狀況及並行之安全間隔之過失外，被害
      人謝添入亦有駕駛普通重型機車，往左偏向行駛時，未注
      意同向左側車輛行駛動態之過失，而認兩車同為肇事原因
      ，嗣經本院送請交通部公路總局車輛行車事故鑑定覆議會
      覆議，覆議結果仍認為被告駕駛自用小貨車與被害人謝添
      入駕駛普通重型機車，互未保持並行之安全間隔，就本件
      事故同為肇事原因，有交通部公路總局臺中區監理所109
      年3月30日彰鑑字第1090031289號函附之鑑定意見書及交
      通部公路總局110年6月22日路覆字第1100052215號函覆之
      覆議意見書在卷可稽（見本院簡字卷第75至77頁、189至1
      90頁），堪認被害人謝添入就本件事故亦與有過失，車輛
      行車事故鑑定覆議會已就系爭事故發生過程，調閱相關卷
      證資料，併參酌案外車之行車紀錄器、監視器錄影畫面，
      而作成上開結果，原告仍主張被害人謝添入駕駛行為，因
      該路段可信任為禁止超車之路段，根本無法預知有車輛違
      規超車，故無注意同車道行車間隔之義務云云，並不足採
      。本院審酌系爭車禍發生經過及雙方肇事情節，認本件事
      故的過失比例，被告及被害人各應負50%之責任為適當，
      因此原告等得請求被告賠償之金額應酌減50%。則被告所
      應給付原告謝黄甘杏、謝孟汝、謝宗叡、謝孟純之金額，
      分別為807,347元【計算式：1,614,693÷2=807,347】、66
      6,787元【計算式：1,333,573÷2=666,787】、50萬元、50
      萬元【計算式：100萬÷2=50萬】。
（六）再按保險人依本法規定所為之保險給付，視為被保險人損
      害賠償金額之一部分；被保險人受賠償請求時，得扣除之
      ，強制汽車責任保險法第32條定有明文；本件原告等已依
      強制汽車責任保險法相關規定領取強制汽車責任保險金2,
      000,000元一情，有本院刑事庭審判筆錄可稽（前開本院
      刑事卷第136頁）；依前揭法條規定，自應依原告等應繼
      分比例各50萬元額度內予以扣除，故原告等得請求之金額
      為原告謝黄甘杏307,347元（807,347-500,000=307,347）
      、原告謝孟汝166,787元（666,787—500,000=166,787），
      其餘原告謝宗叡、謝孟純則為0元（500,000-500,000=0）
      。
（七）末按給付有確定期限者，債務人自期限屆滿時起，負遲延
      責任；給付無確定期限者，債務人於債權人得請求給付時
      ，經其催告而未為給付，自受催告時起，負遲延責任。其
      經債權人起訴而送達訴狀，或依督促程序送達支付命令，
      或為其他相類之行為者，與催告有同一之效力，民法第22
      9條第1項、第2項分別定有明文。又按遲延之債務，以支
      付金錢為標的者，債權人得請求依法定利率計算之遲延利
      息。但約定利率較高者，仍從其約定利率；應付利息之債
      務，其利率未經約定，亦無法律可據者，週年利率為百分
      之5，民法第233條第1項、第203條分別明定。本件原告對
      被告之侵權行為損害賠償債權，核屬無確定期限之給付，
      揆之前揭說明，原告自得請求被告給付自刑事附帶民事起
      訴狀繕本送達翌日即受催告時起付按5%計算之法定遲延利
      息。查本件刑事附帶民事起訴狀繕本已於109年7月23日送
      達被告，有刑事附帶民事起訴狀上被告之簽名為憑（見本
      院交重附民卷第5頁），是以，原告請求自起訴狀繕本送
      達翌日即109年7月24日起至清償日止，按週年利率5%計算
      之遲延利息，核無不合，應予准許。
五、從而，本件原告依民法第184條第1項、第191條之2前段、第
    192條、第194條之規定，請求被告分別給付原告謝黄甘杏、
    307,347元、原告謝孟汝166,787元，及各自109年7月24日起
    至清償日止，按年息5%計算之利息，為有理由，應予准許；
    原告等其餘逾此部分之主張，則無理由，應予駁回。
六、本件原告勝訴部分，係依民事訴訟法第427條第1項適用簡易
    程序所為被告敗訴之判決，依同法第389條第1項第3款規定
    ，依職權宣告假執行。並依同法第392條第2項規定，宣告被
    告預供擔保後，得免為假執行。又原告雖陳明願供擔保聲請
    宣告假執行，然其聲請僅係促使法院為職權之發動，爰不另
    為假執行准駁之諭知；至原告其餘敗訴部分，其假執行之聲
    請即失所附麗，爰併駁回之。　　　　
七、結論：原告之訴一部有理由，一部無理由，並依民事訴訟法
    第79條、第85條第1項、第389條第1項第3款、第392條第2項
    ，判決如主文。
中　　華　　民　　國　　110 　年　　9 　　月　　7 　　日
　　　　　　　　　民事第四庭    法　官　謝仁棠
以上正本係照原本作成。
如對判決上訴，應於判決送達後20日內向本院提出上訴狀。如委
任律師提起上訴者，應一併繳納上訴審裁判費。
中　　華　　民　　國　　110 　年　　9 　　月　　7 　　日
                                書記官  陳文新